最高法院民事判決　　　　　　　　　　　　　　　八十六年度台上字第三○九一號
　　上　訴　人　乙○○
　　被 上訴 人　甲○○
右當事人間請求返還不當得利事件，上訴人對於中華民國八十六年一月二十七日台灣
高等法院第二審判決（八十四年度上字第八三三號），提起上訴，本院判決如左：
    主  文
原判決關於駁回上訴人之其餘上訴及該訴訟費用部分廢棄，發回台灣高等法院。
    理  由
原審維持第一審所為命上訴人將坐落台北市○○區○○段三小段七七八地號土地應有
部分一萬分之八○六移轉登記予被上訴人部分之判決，係以：被上訴人就其主張上訴
人於民國八十二年九月三日向被上訴人購買台北市○○○路二三六號一樓房屋及其坐
落基地即台北市○○區○○段三小段七七三、七七七、七七八地號土地應有部分各一
萬分之一八六，因代書不諳法令，誤將七七八地號土地應有部分一萬分之九九二移轉
登記予上訴人之事實，業據提出不動產買賣契約書及土地登記簿謄本為證。上訴人雖
辯謂：伊係向被上訴人購買台北市○○○路二三六號一樓房屋及其坐落基地即系爭七
七八地號土地應有部分一萬分之四九一，七七三及七七七地號土地非屬上開房屋坐落
之基地，並非買賣標的物等語。然查上訴人業因系爭不動產買賣契約而取得系爭七七
三、七七七及七七八地號土地應有部分。又與上訴人同一時間向被上訴人購買同一使
用執照所核可之台北市○○○路二三四號之七二樓房屋之鄒美玲，亦取得系爭七七三
、七七七及七七八地號土地之應有部分，可見系爭不動產買賣契約所稱之坐落基地，
包括系爭七七三、七七七及七七八地號土地。上訴人抗辯伊僅購買系爭七七八地號土
地，七七三及七七七地號土地並非買賣標的物等語，為無足採。次查集合住宅之基地
使用二個以上之地號時，每戶房屋對於坐落基地之權利範圍，應按該戶房屋主建物面
積所占全部房屋主建物面積之比例計算之，但不強制須於每一基地地號皆取得一定或
相等之應有部分權利。系爭房屋主建物面積為一一三‧五四平方公尺，全部房屋主建
物面積為六一○五‧五四平方公尺，其比例為○‧00000000，上訴人對於系
爭七七三、七七七、七七八地號土地之權利，各為應有部分一萬分之一八六。上訴人
辯謂：伊向被上訴人購買之系爭七七八地號土地權利之範圍，為一萬分之四九一等語
，亦無足取。按無法律上之原因而受利益，致他人受損害者，應返還其利益，民法第
一百七十九條前段定有明文。被上訴人因系爭不動產買賣契約而移轉系爭七七八地號
土地應有部分一萬分之九九二予上訴人，超過之一萬分之八○六係屬上訴人之不當得
利，被上訴人請求上訴人返還，為有理由，應予准許等詞，為其判斷之基礎。
按系爭房屋之基地使用七七三、七七七、七七八三個地號，其應分擔基地之應有部分
，應以全部主建物面積為分母，系爭房屋主建物面積為分子計算之，其比例為一萬分
之一八六，惟不強制須於每一基地地號皆取得一定或相等應有部分之權利，為原審確
定之事實，果爾，上訴人所取得之系爭三筆土地應有部分自應均達一萬分之一八六，
或按各筆土地之總面積換算，其總額已足夠一萬分之一八六，始得謂超出部分為上訴
人之不當得利。查上訴人對於系爭七七三及七七七地號土地之應有部分均僅有一萬分
之一七六，有土地登記謄本在卷可稽（見原審卷一七九頁以後），則上訴人所取得系
爭七七八號土地之權利，其超過一萬分之一八六部分是否為不當得利﹖上訴人取得之
基地應有部分，按各筆土地之總面積換算，其比例是否已達一萬分之一八六﹖自滋疑
問，原審未遑注意及此，率為上訴人敗訴之判決，尚嫌速斷。上訴論旨，指摘原判決
其敗訴部分為不當，求予廢棄，非無理由。
據上論結，本件上訴為有理由，依民事訴訟法第四百七十七條第一項、第四百七十八
條第一項，判決如主文。
中      華      民      國    八十六    年       十     月      六      日
                              最高法院民事第四庭
                                  審判長法官  許  朝  雄
                                        法官  曾  煌  圳
                                        法官  陳  國  禎
                                        法官  李  彥  文
                                        法官  徐  璧  湖
      右正本證明與原本無異
                                              書  記  官
中      華      民      國    八十六    年       十     月     二十     日
